【裁判字號】    99,上訴,441
【裁判日期】    990428
【裁判案由】    殺人
【裁判全文】
臺灣高等法院臺中分院刑事判決         99年度上訴字第441號
上  訴  人
即  被  告  乙○○
選任辯護人  高志明律師
上列上訴人因殺人案件，不服臺灣臺中地方法院98年度重訴字第
4236號中華民國99年1月12日第一審判決（起訴案號：臺灣臺中
地方法院檢察署98年度偵字第27615號），提起上訴，本院判決
如下：
    主    文
原判決撤銷。
乙○○殺人，處有期徒刑陸年陸月；扣案之鐵撬壹支沒收。
    犯罪事實
一、乙○○與其妻林鑾英係屬家庭暴力防治法第3條第1款所定之
    家庭成員關係。乙○○罹有重度視障，認林鑾英平日常以言
    詞對其奚落，心中夙有積怨，於民國98年11月17日晚間9時
    許，2人在臺中縣大甲鎮鎮○路93號3樓住處廚房，一同觀看
    韓劇電視節目時，乙○○要求林鑾英為其講解劇情而未獲搭
    理，致乙○○心生不滿，2人發生口角，乙○○心中積怨暴
    發，因之情緒激動氣憤，竟萌生殺害林鑾英之犯意，先至房
    間內取出其所有之鐵撬1支攜至廚房，持鐵撬朝林鑾英頭部
    接續敲擊多下，致林鑾英頭皮頂部、前額部、左顳部有外傷
    出血及8處挫裂傷（傷口大小為5×1公分、5×0.5公分、4×
    0.5公分、2×0.5公分、3.5×0.5公分、4×0.5公分、3.5×
    0.4公分、5×0.5公分，創傷深度最深達5公分）暨顱骨左顳
    區線性骨折、顱內少量硬腦膜下腔出血，林鑾英遭此重擊倒
    地後，因乙○○殺意甚堅，仍不罷手，復以雙手掐壓林鑾英
    頸部，終致林鑾英頸動脈竇因外力壓迫或迷走神經之反射反
    應，形成心臟停止跳動，當場死亡。嗣乙○○見鑄成大錯，
    乃持水果刀朝自己之腳、手、頸等部位自殘，惟不堪身心折
    磨，終於翌日（98年11月18日）早上7時47分許，於警方尚
    未查悉本件犯罪前，主動以0000-000000號行動電話撥打電
    話至104查號台，由查號台轉接臺中縣警察局大甲分局大甲
    派出所報案自首而接受裁判；經警在其上揭住處扣得乙○○
    所有供其行兇用之鐵撬1支、及其所穿著之衣服、褲子各2件
    、其自殘或預備自殘用之水果刀、美工刀、菜刀各1支、其
    平日與其妻林鑾英爭吵後之口白錄音帶5捲等物。
二、案經臺中縣警察局大甲分局報告臺灣臺中地方法院檢察署檢
    察官偵查起訴。
    理    由
一、按被告以外之人於審判外之陳述雖不符刑事訴訟法第159 條
    之1 至之4 之規定，而經當事人於審判程序同意作為證據，
    法院審酌該言詞陳述或書面陳述作成時之情況，認為適當者
    ，亦得為證據；當事人、代理人或辯護人於法院調查證據時
    ，知有刑事訴訟法第159 條第1 項不得為證據之情形，而未
    於言詞辯論終結前聲明異議者，視為有前項之同意，同法第
    159條之5定有明文。本案下列引為證據之證人陳述及書證，
    被告、選任辯護人及檢察官於原審及本院審理中均不爭執其
    證據能力，亦未曾於言詞辯論終結前聲明異議，本院審酌上
    開陳述作成時之情況，並無違法取證之瑕疵，認以之作為證
    據為適當，依照上開規定，自均具有證據能力，合先敘明。
二、上揭事實，迭據被告乙○○於警詢、偵查、原審及本院審理
    中坦承不諱，並有下列證據可資佐證：
(一)被害人林鑾英遇害後，經警到場時，係倒臥臺中縣大甲鎮鎮
    ○路93號3樓住處廚房內，其頭皮頂部、前額部、左顳部受
    有外傷出血及8處之挫裂傷（傷口大小為5x1公分、5×0.5公
    分、4×0.5公分、2×0.5公分、3.5×0.5公分、4×0.5公分
    、3.5×0.4公分、5×0.5公分，創傷深度最深達5公分）暨
    顱骨左顳區線性骨折、顱內少量硬腦膜下腔出血，又其頸動
    脈竇遭外力壓迫或迷走神經之反射反應致心臟停止跳動死亡
    ，其頸部之壓迫為造成死亡之原因等情，有現場平面圖、現
    場測繪圖、現場勘查報告各1份、現場照片、臺灣臺中地方
    法院檢察署檢察官相驗屍體證明書、檢驗報告書、解剖報告
    書、解剖照片、現場照片等在卷可稽（見相驗卷一第26-57
    、70-88頁）。
(二)被告乙○○罹有重度視障，認其配偶即被害人林鑾英平日常
    以言詞對其奚落，心中夙有積怨，案發當日係因上揭細故致
    2人發生口角，乙○○心中積怨暴發，因之情緒激動、氣憤
    ，始持其所有之鐵撬1支行兇等情，迭據被告乙○○於警詢
    、偵訊、原審及本院審理中供述明確，並經證人即被告與被
    害人林鑾英所生子女丙○○、丁○○證述屬實（見警卷第8
    至12頁，相驗卷一第60、68頁），且有殘障手冊影本1件、
    錄音帶5卷及錄音譯文5紙在卷可稽（見警卷第22頁、偵卷第
    17-21頁），復有被告乙○○所有供其行兇用之鐵撬1支及其
    所穿著之衣服、褲子各2件扣案可證。
(三)按刑法殺人罪與傷害罪區別，本視加害人有無殺意為斷，被
    害人所受之傷害程度，固不能據為認定有無殺意之唯一標準
    ，但加害人之下手情形如何，於審究犯意方面，仍不失為重
    要參考資料（最高法院20年非字第104號判例參照）。被告
    上開行兇時所用之鐵撬1支，係被告於上揭時地當場取自家
    中房間，業據被告供述在卷，該扣案鐵撬1支係為堅硬之兇
    器，又人體頭部、頸部均佈有動、靜脈血管，為人體脆弱部
    位，任何外力之侵擊均可能導致死亡，以堅硬之鐵撬敲擊人
    體頭部要害，已足以造成頭部外傷出血而奪人生命，再以雙
    手掐壓人之頸部，更會使頸動脈竇因外力壓迫而致死，此為
    一般常識，被告行為時已年滿72歲，為智識成熟之男子，對
    此自知之甚明，其明知此節，猶以堅硬之鐵撬接續敲擊被害
    人林鑾英頭部多下，造成被害人受有外傷出血及8處之挫裂
    傷，其傷口大小分別達5×1公分、5×0.5公分、4×0.5公分
    、2×0.5公分、3.5×0.5公分、4×0.5公分、3.5×0.4公分
    、5×0.5公分，創傷深度最深達5公分，足見被告行兇時用
    力甚猛；又被告見被害人遭其重擊倒地後，仍不罷手，復以
    雙手掐壓被害人頸部，致被害人頸部受壓迫而心臟停止跳動
    ，終至死亡，此有上揭解剖報告書1份在卷可參，益見被告
    殺意甚堅，下手當時確實具有殺人故意，且被害人之死亡結
    果，與被告以上開以雙手掐壓被害人頸部之行徑間，具有相
    當因果關係。
(四)至被告之子丙○○於偵查中固陳稱被告之精神可能有異常云
    云（見相驗卷一第68頁），惟被告乙○○固罹有重度視障，
    且年屆高齡，生活起居需由他人協助，加以其自認被害人林
    鑾英平日常以言詞奚落，心中夙有積怨，可信被告確實長期
    因「重度視障」致其生活適應有所障礙，此或造成被告發生
    情緒低落、憂鬱等身心表徵，惟衡諸前揭被告作案時相關狀
    況，被告當時對現實之判斷顯然未脫離常態，此等身心表徵
    ，對被告作案當時之精神狀態，應未造成「精神障礙」，自
    難認被告有「因精神障礙致不能辨認其行為違法，或欠缺依
    其辨認而行為之能力」之情事，尚無從遽論被告行為當時不
    能辨認其行為違法、或欠缺依其辨認而行為之能力，附此敘
    明。
(五)綜上，被告乙○○之自白核與事實相符，事證明確，被告犯
    行堪予認定。
三、論罪科刑之說明：
(一)被告乙○○係被害人林鑾英之夫，有其身分證影本在卷可稽
    （見警卷第22頁），其2人間具有家庭暴力防治法第3條第1
    款所定之家庭成員關係，被告殺害其配偶林鑾英，核其所為
    ，係犯刑法第271條第1項之殺人罪，屬家庭暴力防治法第2
    條第2款之家庭暴力罪。
(二)按刑法第62條業已將自首之規定修正為得減輕其刑，其修法
    理由為「自首之動機不一而足，有出於內心悔悟者，有由於
    情勢所迫者，亦有基於預期邀獲必減之寬典者。對於自首者
    ，依現行規定一律必減其刑，不僅難於獲致公平，且有使犯
    人恃以犯罪之虞。在過失犯罪，行為人為獲減刑判決，急往
    自首，而坐令損害擴展之情形，亦偶有所見。是必減主義，
    在實務上難以因應各種不同動機之自首案例。惟得減主義，
    既可委由裁判者視具體情況決定減輕其刑與否，運用上較富
    彈性，真誠悔悟者可得減刑自新之機，而狡黠陰暴之徒亦無
    所遁飾，可符公平之旨，宜予採用」。本件被告乙○○鑄下
    大錯後，持水果刀朝自己之腳、手、頸等部位自殘，因不堪
    身心折磨，而於翌日即98年11月18日早上7時47分許，於警
    方尚未查悉本件犯罪前，主動以門號0000-000000號行動電
    話撥打電話至104查號台，由查號台轉接至臺中縣警察局大
    甲分局大甲派出所報案自首而接受裁判等情，業據被告供明
    在卷，並經證人即受理報案之員警張功樺於偵查中證述無訛
    ，（見相驗卷一第61頁），復有報告錄音譯文1紙在卷可憑
    （見偵卷第12頁），足認被告係對於未發覺之犯罪，在有偵
    查犯罪職權之公務員知悉犯罪事實及犯人之前，向職司犯罪
    偵查之公務員坦承犯行，並接受法院之裁判，核屬刑法第62
    條所定之自首。經審酌被告自始至終坦認罪行不諱，對其殺
    害被害人之犯行，一再深表後悔，並願受刑事懲處，顯見被
    告內心確係真誠悔悟，爰依法減輕其刑。
(三)至被告之選任辯護人為被告辯稱：被告左眼失明無光覺、右
    眼視網膜病變且裸視為眼前手指數45公分（即小於0.01），
    幾近全盲之病症，以及罹患高血壓、糖尿病及肝功能異常等
    疾病，心緒上難免較為自卑不安，受一時刺激而致觸刑章，
    犯罪之情狀誠可憫恕，請求依刑法第59條規定從輕量處有期
    徒刑5年云云。惟按「刑法第59之酌量減輕其刑，必於犯罪
    之情狀，在客觀上足以引起一般同情，認為即予宣告法定低
    度刑期，猶嫌過重者，始有其適用」，最高法院51年台上字
    第899號判例意旨可參。本件被告之身心狀況固值同情，惟
    被害人平日與被告共同居住，被害人對被告並無虐待或遺棄
    之舉，此經證人丙○○、丁○○於警詢中證述屬實（見警卷
    第9、12頁），雖觀諸被告於案發前2年開始錄製之錄音帶及
    其譯文內容（見偵卷第17至21頁），可知被告對被害人與其
    互動之生活細節迭有怨言，惟此究屬被告個人一己情緒之抒
    發，其竟因自己衝動控制不佳，即以前揭手法殺害其配偶，
    尚難認被告之犯罪情狀在客觀上足以引起一般人之同情，自
    無刑法第59條規定適用之餘地，併此敘明。
四、原審以被告乙○○殺人犯行之事證明確而予以論罪科刑，固
    非無見，惟按「第1次審判期日之傳票，除刑法第61條所列
    各罪之案件至遲應於5日前送達外，至遲應於7日前送達，此
    為刑事訴訟法第272條所明定。依同法第364條規定，第二審
    之審判自應有其適用。此項就審期間，係為保障被告之訴訟
    權益而設，使被告有充分之時間準備實行其防禦權，不因被
    告身受羈押或因他案在監執行而可任意剝奪。雖被告被強制
    提解到庭而參與辯論，仍難與自願拋棄此項猶豫期間之利益
    而到庭為訴訟行為者同視，其審判程序之瑕疵，不能因而治
    癒。從而其所踐行之訴訟程序，尚難認為適法」（最高法院
    79年度台上字第4904號、88年度台上字第4315、5012、548
    7號、89年度台上字第2411號、91年度台上字第1984號判決
    要旨足資參照）。本件被告所犯殺人案件非屬刑法第61條案
    件，其第1次審判期日之傳票至遲應於7日前送達，乃原審法
    院第1次審判期日為98年12月23日上午9時10分，惟對在台灣
    台中看守所羈押之被告，該審判期日之傳票於98年12月21日
    始送達於被告，尚不足7日之就審期間，即於同年月23日提
    解被告到庭辯論，旋於當日上午宣示辯論終結而於99年1月
    12日宣判，有原審案卷足憑。揆諸上揭理由所示，被告於羈
    押期間雖被強制提解到庭而參與辯論，仍難與自願拋棄此項
    猶豫期間之利益而到庭為訴訟行為者同視，原審審判程序之
    瑕疵，不能因而治癒。從而原審所踐行之訴訟程序，自難認
    為適法。被告以原審未適用刑法第59條酌減其刑為由提起上
    訴，惟本案並無刑法第59條酌減其刑之適用，業如上述，被
    告上訴理由雖非可採，固未指摘及此，惟原審既有上揭可議
    而無可維持，應由本院將原判決撤銷改判。爰審酌被告平日
    心中對其配偶以言詞奚落夙有積怨，案發當日因細故口角致
    積鬱難平，驟起殺機，其犯罪手法兇殘；尤其被害人倒地後
    ，被告仍不罷手，猶以雙手掐壓被害人頸部，被害人因之頸
    部受壓迫而心臟停止跳動，致被害人在家中死於非命，被告
    恣意剝奪被害人生命，其行為嚴重破壞社會安全秩序及被害
    人其他家屬喪親不可回復之損害，本無可恕之處，惟念及被
    告犯後始終坦承犯行，深知犯下大錯，有悔改之意，且被告
    與被害人之子女丙○○、丁○○於原審及本院審理中均表示
    已原諒被告，而被告先前並無任何犯罪紀錄（見卷附臺灣高
    等法院被告前科紀錄表），且犯罪當時患有重度視障，雖未
    達於使其不能辨識罪責之程度，然長期積鬱已足以使被告情
    緒不穩而易受激怒，倘量處如檢察官起訴所求處之有期徒刑
    10年以上，尚嫌過重；再參以被告犯罪目的、永久剝奪他人
    生命權之危害程度、僅有國中畢業之智識程度、經濟勉強維
    持之生活狀況（見警卷第2頁）等一切情狀，量處如主文第2
    項所示之刑。扣案之鐵撬1支，係被告用以殺害被害人之兇
    器，為供犯罪所用之物，且屬被告所有，業據其於原審審理
    時供陳明確，應依刑法第38條第1項第2款、第3項規定宣告
    沒收。至扣案之水果刀、菜刀、美工刀各1支，係被告犯罪
    後自殘或預備供自殘之用，亦據被告供明無訛（見警卷第4
    頁，相驗卷一第63、64頁，原審卷第25至26頁），又非違禁
    物品，尚無從依刑法第38條第1項第2款宣告沒收；扣案之空
    酒瓶、錄音機、錄音帶等物，均非屬供犯罪所用或犯罪預備
    之物，亦非違禁物；扣案之血衣、血褲僅為被告殺人行兇時
    適巧穿著之衣物，並非供被告殺人時所使用之犯罪工具，均
    不予宣告沒收，併予敘明。
據上論結，應依刑事訴訟法第369條第1項前段、第364條、第299
條第1項前段，刑法第271條第1項、第62條前段、第38條第1項第
2款、第3項，判決如主文。
本案經檢察官甲○○到庭執行職務
中    華    民    國    99    年    4     月    28    日
            刑事第一庭    審判長法  官  陳  紀  綱
                                法  官  姚  勳  昌
                                法  官  林  欽  章
以上正本證明與原本無異。
如不服本判決應於收受送達後10日內向本院提出上訴書狀，其未
敘述上訴之理由者，並得於提起上訴後10日內向本院補提理由書
（均須按他造當事人之人數附繕本）「切勿逕送上級法院」。

                                書記官  卓  佳  儀
中    華    民    國    99    年    4     月    28    日

司法院資訊處製作；財團法人民間司法改革基金會備份。
